臺灣臺南地方法院民事判決
                                      109年度訴字第111號
原      告  侯慶義  
訴訟代理人  凃禎和律師
被      告  侯聖能  
兼  上一人
訴訟代理人  余景登律師即戴丁之遺產管理人
被      告  藍悅女  
兼  上一人
訴訟代理人  侯佩伶  
被      告  侯芳伶    
兼  上一人
訴訟代理人  侯沁妏  
被      告  周侯麗鳳
            侯美華  
            侯美娟  
            侯美雪  
            侯淑貞  
            侯淑霞  
            侯榮斌  
            侯靜雯  
            侯秋福  

            侯秋蘭  
            侯秋英  
            陳鳳鴦  
            侯詠棠  
            侯雅苓  
            侯佳雯  
            侯倩玉    
            侯佳春    
            侯雅如    
            侯宏平  
            侯宏敏  
            侯宏全  
            侯宏俊  
            侯凱智  
            侯吳去  
上  一  人
訴訟代理人  陳雅雪  
上列當事人間請求分割共有物事件，本院於民國109年12月22 日
言詞辯論終結，判決如下：
    主  文
一、如附表編號1「共有人」欄所示之被告應就繼承被繼承人侯
    慶宗所有坐落臺南市○○區○里段○○○地號土地及同段○○○地號
    土地，應有部分四百二十六分之三十七，辦理繼承登記。
二、如附表編號2「共有人」欄所示之被告應就繼承被繼承人侯
    所有坐落臺南市○○區○里段○○○地號土地及同段○○○地號土地
    ，應有部分二百一十三分之三十五，辦理繼承登記。
三、兩造共有坐落臺南市○○區○里段○○○地號土地應予變價分割，
    所得價金按附表「○○區○里段○○○地號土地」欄所示各共有人
    之應有部分比例分配。
四、兩造共有坐落臺南市○○區○里段○○○地號土地應予分割，分割
    方法如附圖一所示：㈠附圖一編號A 面積六九三平方公尺土
    地，分歸原告侯義慶取得；㈡附圖一編號B 面積一一六平方
    公尺，分歸如附表編號1「共有人」欄所示之被告公同共有
    ；㈢附圖一編號C 面積二一八平方公尺，分歸如附表編號2「
    共有人」欄所示之被告公同共有；㈣附圖一編號D 面積一一
    六平方公尺土地，分歸被告侯聖能取得；㈤附圖一編號E 面
    積一八七平方公尺土地，分歸被告余景登律師即戴丁之遺產
    管理人取得。
五、訴訟費用由兩造按附表「訴訟費用比例」欄所示之比例負擔
    。
    事實及理由
壹、程序方面：
一、按當事人死亡者，訴訟程序在有繼承人、遺產管理人或其他
    依法令應續行訴訟之人承受其訴訟以前當然停止。承受訴訟
    人，於得為承受時，應即為承受之聲明。他造當事人，亦得
    聲明承受訴訟，民事訴訟法第168條、第175條分別定有明文
    。查原被告侯草於起訴後之109年9月15日死亡，被告侯宏平
    、侯宏敏、侯宏全、侯宏俊、侯凱智、侯吳去為侯草之繼承
    人，且均未聲請拋棄繼承，原告並具狀聲明由被告侯宏平、
    侯宏敏、侯宏全、侯宏俊、侯凱智、侯吳去承受訴訟等情，
    有民事補正暨聲請承受訴訟狀、繼承系統表、戶籍謄本及本
    院民事紀錄科查詢表在卷可證（見本院卷㈡第61頁至第75頁
    、第191頁至第193頁、第195頁至第203頁），經核與前開規
    定相符，應准其等承受訴訟。
二、被告藍悅女、侯芳伶、侯佩伶、侯沁妏、周侯麗鳳、侯美華
    、侯美娟、侯淑貞、侯淑霞、侯榮斌、侯靜雯、侯秋福、侯
    秋蘭、侯秋英、陳鳳鴦、侯詠棠、侯雅苓、侯倩玉、侯佳春
    、侯雅如、侯宏平、侯宏敏、侯宏全、侯宏俊、侯凱智經合
    法通知，均未於最後言詞辯論期日到場，核無民事訴訟法第
    386 條所列各款情形，爰依原告之聲請，由其一造辯論而為
    判決。
貳、實體方面：
一、原告起訴主張：臺南市○○區○里段000 地號土地（下稱系爭0
    00 地號土地）及同段000 地號土地（下稱系爭000 地號土
    地）為兩造所共有，應有部分比例分別如附表所示。原共有
    人侯慶宗、侯分別於民國107 年6 月15日、79年12月31日
    死亡，其繼承人就其所有之系爭000 地號土地及000 地號土
    地應有部分均尚未辦理繼承登記，原告自得一併請求被告藍
    悅女、侯芳伶、侯佩伶、侯沁妏、周侯麗鳳、侯美華、侯美
    娟、侯美雪、侯淑貞、侯淑霞應就繼承被繼承人侯慶宗所有
    系爭000 地號土地及系爭000 地號土地應有部分426 分之37
    ，被告侯榮斌、侯靜雯、侯秋福、侯秋蘭、侯秋英、陳鳳鴦
    、侯詠棠、侯雅苓、侯佳雯、侯倩玉、侯佳春、侯雅如、侯
    宏平、侯宏敏、侯宏全、侯宏俊、侯凱智、侯吳去應就繼承
    被繼承人侯所有系爭000 地號土地及系爭000地號土地應有
    部分213 分之35，辦理繼承登記。又上開土地並無因物之使
    用目的不能分割或契約訂有不分割之期限，惟兩造未能就分
    割之方法達成協議，爰依民法第823 條第1項前段、第824 
    條規定，請求就系爭000地號土地為變價分割，另就系爭000
    地號土地分割如附圖一所示（下稱原告分割方案）。並聲明
    ：如主文第1 項至第4 項所示。
二、被告方面：
  ㈠被告侯聖能則以：系爭000地號土地於自日據時代迄今均係由
    侯之親人所使用，且於日據時代侯於系爭000地號土地上
    並無持分，係後來土地重劃後，始有系爭000地號土地之持
    分，因此伊主張系爭000地號土地應全歸由侯之繼承人所有
    ，至原告分割方案就系爭000地號土地之分割方式捨6公尺之
    道路作為臨路，反係以3公尺之道路作為臨路，若遇有緊急
    事故，恐造成救護車、消防車無法進出，而有危害生命財產
    安全之虞，故應以日據時代，各被繼承人所使用之區域，作
    為土地分割之依據，且將系爭000地號土地及系爭000地號土
    地合併分割，並就系爭000地號土地以6公尺之道路為臨路之
    方式而為本件土地之分割（下稱被告侯聖能分割方案）等語
    。
  ㈡被告余景登律師即戴丁之遺產管理人則陳稱：就系爭000地號
    土地，原告分割方案屬於菱形之土地有欠妥適，不利使用，
    應分割為含有直角之土地較佳，且對於分配土地面積較多之
    人，應分配到較為內側之土地，始符合利益均等性，爰提出
    如附圖二所示之分割方式（下稱被告余景登律師分割方案）
    。
  ㈢被告藍悅女、侯佩伶、侯沁妏、侯美雪、侯佳雯及侯吳去則
    以：同意原告分割方案等語。
  ㈣其餘被告均未於言詞辯論期日到場，亦未提出任何書狀作何
    聲明或到場陳述。
三、得心證之理由：
　㈠按繼承人自繼承開始時，除本法另有規定外，承受被繼承人
    財產上之一切權利、義務。但權利、義務專屬於被繼承人本
    身者，不在此限，民法第1148條第1 項定有明文；又按分割
    共有物乃直接對共有物之權利有所變動，性質上屬處分行為
    ，故共有不動產之共有人中有已死亡者，依民法第759條規
    定，其繼承人，自非先經繼承登記，不得訴請分割共有物，
    而於該繼承人為被告之情形，為求訴訟之經濟，原告可就請
    求繼承登記及分割共有物之訴一併提起，即以一訴請求該死
    亡共有人之繼承人辦理繼承登記並請求該繼承人於辦理繼承
    登記後，與原告及其餘共有人分割共有之不動產（最高法院
    68年第13次民事庭會議決議㈡、70年第2次民事庭會議決議㈡
    、69年台上字第1134號判例意旨參照）。經查，原告主張系
    爭000地號土地及系爭000地號土地原共有人之一侯慶宗、侯
    分別於民國107 年6 月15日、79年12月31日死亡，其繼承
    人即附表編號1、2「共有人」欄所示之被告迄未就被繼承人
    侯慶宗、侯之應有部分辦理繼承登記等情，業據原告提出
    土地登記第一類謄本、戶籍謄本及繼承系統表在卷可憑（見
    本院卷㈠第35頁至第113頁；本院卷㈡第61頁至第75頁），揆
    諸前揭說明，原告為分割系爭000地號土地及系爭000地號土
    地而請求附表編號1、2「共有人」欄所示之被告應就侯慶宗
    、侯所有系爭000地號土地及系爭000地號，分別依應有部
    分37/426、35/213 辦理繼承登記，於法尚無不合，應予准
    許，爰判決如主文第1項、第2項所示。至原告原固主張被告
    余景登律師即戴丁之遺產管理人亦應就系爭000地號土地及0
    00地號土地辦理遺產管理人之登記，惟就此部份，被告余景
    登律師已於訴訟進行中就上開土地辦理遺產管理人登記在案
    ，此有土地謄本附卷可考（見本院卷㈡第291頁至第301頁）
    ，原告對此亦不再主張（見本院卷㈡第303頁），爰不加以論
    駁，附此敘明。
　㈡按各共有人，除法令另有規定外，得隨時請求分割共有物，
    但因物之使用目的不能分割或契約定有不分割之期限者，不
    在此限，民法第823 條第1 項定有明文。經查，系爭000地
    號土地及系爭000地號為兩造所共有，應有部分比例如附表
    所示，系爭000地號土地及系爭000地號土地無依使用目的不
    能分割之情事，亦無不得分割之特約，系爭土地使用類別為
    乙種建築用地等情，業據原告提出與其所述相符之土地登記
    第一類謄本、戶籍謄本及繼承系統表等資料為證，已如前述
    ，且為被告所不爭執，則原告依民法第823 條第1 項訴請分
    割系爭000地號土地及系爭000地號土地，即有理由，應予准
    許。
　㈢按共有物之分割，依共有人協議之方法行之。分割之方法不
    能協議決定，或於協議決定後因消滅時效完成經共有人拒絕
    履行者，法院得因任何共有人之請求，命為下列之分配：一
    、以原物分配於各共有人。但各共有人均受原物之分配顯有
    困難者，得將原物分配於部分共有人。二、原物分配顯有困
    難時，得變賣共有物，以價金分配於各共有人；或以原物之
    一部分分配於各共有人，他部分變賣，以價金分配於各共有
    人，民法第824 條第1 項、第2 項分別定有明文。又按分割
    共有物究以原物分割或變價分割為適當，法院應斟酌當事人
    意願、共有物之使用情形、經濟效用及全體共有人之利益等
    情形而為適當之分割，不受共有人所主張分割方法之拘束（
    最高法院88年度台上字第600號判決參照），是法院定共有
    物之分割方法，固應斟酌當事人之聲明、共有物之性質、經
    濟效用及全體共有人之利益等，而本其自由裁量權為公平合
    理之分配。經查：
　⒈系爭000地號土地之面積為314平方公尺，使用分區係鄉村區
    ，使用地類別係乙種建築用地，該土地上坐落有3棟房子，
    現分別由訴外人夏侯罔市（即侯之女）、侯正一、侯騰雲
    （即侯之遠房親戚）所有，其中2棟磚造平房之門牌號碼分
    別為臺南市○○區○○○00號、00號，納稅義務人則分別為訴外
    人侯騰雲、侯福信等情，業據被告侯美雪陳述在卷（見本院
    卷㈠第609頁），並有土地第一類登記謄本、本院勘驗測量筆
    錄、房屋稅籍證明在卷可稽（見本院卷㈠第35頁至第37頁、
    第265頁至第267頁、第281頁至第283頁）。稽之系爭000地
    號土地之使用現況，現坐落於其上之房屋使用人均非本件之
    原告或被告，倘就系爭000地號土地以原物分割，不僅將造
    成日後使用土地之困難，而難以實現系爭000地號土地經濟
    上之利用價值，更徒增後續可能面臨拆屋還地之訟累，且除
    被告侯聖能、戴丁之遺產管理人余景登律師外，其餘到場之
    被告於本院時均陳明就系爭000地號土地願以變價分割，按
    應有部分比例分配價金之意願（見本院卷㈠第189頁至第190
    頁、第359頁至第361頁、第609頁；本院卷㈡第280頁至第281
    頁），是本院審酌系爭000地號土地目前之使用情形，考量
    其使用目的與經濟效益、兩造意願等一切情狀，認原告就系
    爭000地號土地所提出之分割方案符合土地分割之經濟效用
    及共有人全體之利益，尚屬適當、公允之分割方法，應予准
    許，爰判決如主文第3項所示。
　⒉系爭000地號土地之面積為1330平方公尺，使用分區係鄉村區
    ，使用地類別係乙種建築用地，東鄰6米柏油路，北鄰同段0
    00地號土地（寬約6米含水溝設施之私設道路），西、南均
    鄰他人土地，且於該土地之北側，自東至西坐落3棟無門牌
    、未保存登記之磚造平房即附圖一所示甲、乙、丙地上物部
    分，面積各為70.65平方公尺、160.27平方公尺、82.55平方
    公尺，其中甲、乙之地上物均由侯慶宗所蓋，目前亦由侯慶
    宗之親屬為使用，現多用以堆置物品居多，丙建物則係不知
    名之訴外人所有等情，業據被告侯美雪供陳在卷（見本院卷
    ㈠第531頁），並有土地第一類登記謄本、本院勘驗測量筆錄
    、臺南市佳里地政事務所109年4月6日所製作之土地複丈成
    果圖及現場照片在卷可稽（見本院卷㈠第39頁至第41頁、第2
    65頁至第267頁、第289頁、第535頁至第539頁）。準此，本
    院審酌原告分割方案，系爭000地號土地在分割後，各筆土
    地形狀尚屬完整，且均能通行至聯外之道路，有利於分割後
    土地之利用，衡以除被告侯聖能、被告人余景登律師外，其
    餘到場之被告於本院時亦均同意原告所主張之原告分割方案
    （見本院卷㈠第189頁至第190頁、第359頁至第361頁、第609
    頁；本院卷㈡第280頁至第281頁），可認系爭土地採原告分
    割方案，尚屬公平、適當之分割方法；參以，依原告分割方
    案，固然甲地上物之部份建物跨越至如附表編號2所示共有
    人所分得之土地上，然就此部份被告侯美雪、侯佳雯及訴訟
    代理人陳雅雪均表示於法院判決後可再透過買賣或自行協議
    之方式為之等語（見本院卷㈠第610頁），另就乙地上物之些
    許部份建物雖有跨越至被告侯聖能所分得之土地上，惟就此
    部份被告侯美雪亦表示於法院判決後可再與被告侯聖能協議
    ，若協議不成，亦可自行拆除等語（見本院卷㈠第533頁），
    是本院細繹上揭關於系爭000地號土地及其地上物之位置及
    性質、現使用狀態、共有物之經濟效用、共有人全體之利益
    、兩造意願等一切情狀，認原告分割方案符合系爭000地號
    土地分割之經濟效用及共有人全體之利益，尚屬適當、公允
    之分割方法，應予准許，爰判決如主文第4 項所示。
　⒊另被告侯聖能分割方案，業據被告侯聖能提出分割標示圖（
    見本院卷㈠第547頁），主要係以各被繼承人自日據時代以來
    之使用之方式為其分割之主要依據，惟此與系爭000地號土
    地、系爭000地號土地上現使用狀況已有所不同，業據被告
    侯美雪、侯佳雯陳明在卷（見本院卷㈠第609頁），自難比附
    援引作為參酌；另此方案主張系爭000地號土地應以東臨6公
    尺之柏油道路作為臨路以為分割，以顧及消防或救護安全等
    語，惟依原告分割方案係以北鄰同段000地號土地，亦係以
    寬約6米含水溝設施之私設道路作為臨路而分割，有本院勘
    驗測量存卷可參（見本院卷㈠第265頁至第267頁），兩條道
    路寬度相近，自無被告侯聖能所述原告分割方案僅以3公尺
    之道路作為臨路分割，有難以通行救護車或消防車，致生有
    危害生命財產安全之疑慮；再被告侯聖能另主張應將系爭00
    0地號土地、系爭000地號土地合併分割，此舉不僅將面臨互
    為補償價金而須另行估價鑑定，徒增本件分割共有物之複雜
    ，且依被告侯聖能分割方案，各共有人於系爭000地號土地
    所分得之土地臨路面寬相差甚大，並致原告及被告戴丁所分
    得之土地形狀呈現狹長型，反不利於全體共有人對於土地之
    使用，而難謂妥當。至被告余景登律師分割方案提出如附圖
    二之分割方式，與原告分割方案之各筆土地形狀類似，僅係
    於各筆土地上分得之人不同而已，惟此分割方式，將致現使
    用系爭000地號土地上之乙地上物橫跨於被告侯聖能與戴丁
    所分得之土地上，致生乙地上物使用人於判決後溝通協議之
    困難，亦據被告侯美雪陳明在卷（見本院卷㈠第532頁），亦
    難認允當。
四、綜上所述，原告本於共有人之地位，起訴請求如附表編號1
    、2「共有人」欄所示之被告應分別就其被繼承人所有之系
    爭000地號土地、系爭000地號土地所有權應有部分辦理繼承
    登記，並訴請裁判分割，洵屬正當，應予准許；本院審酌系
    爭000、000 地號土地之性質、使用情形、經濟效用暨兩造
    意願及利益之均衡等情狀，認為系爭000地號土地應變價分
    割，及系爭000地號土地應採取如附圖一所示之分割方案，
    較屬妥適、公平，爰判決如主文第1至4項所示。
五、按因共有物分割、經界或其他性質上類似之事件涉訟，由敗
    訴當事人負擔訴訟費用顯失公平者，法院得酌量情形，命勝
    訴之當事人負擔其一部，民事訴訟法第80條之1 定有明文。
    查分割共有物事件本質上並無訟爭性，乃由本院斟酌何種分
    割方案較能增進共有物之經濟效益，並兼顧兩造之利益，以
    決定適當之分割方法。本件原告請求分割共有物，因兩造均
    獲得利益，如僅由敗訴之被告負擔，本院認為顯失公平，爰
    審酌兩造獲得之利益及就系爭土地應有部分之比例，判決本
    件訴訟費用應依附表「訴訟費用比例」欄所示之比例分擔，
    較為公允，爰諭知如主文第5項所示。
六、訴訟費用負擔之依據：民事訴訟法第78條、第85條第1項但
    書、第80條之1。
中　　華　　民　　國   109    年   12    月    31    日
                  民事第五庭  法  官  施志遠
以上正本係照原本作成。
如對本判決上訴，須於判決送達後20日內向本院提出上訴狀。如
委任律師提起上訴者，應一併繳納上訴審裁判費。
中　　華　　民　　國　　110 　年　　1 　　月　　4 　　日
                              書記官  李慈容
【附表】：
編號 共有人 ○○區○里段000地號土地 ○○區○里段000地號土地 訴訟費用比例 1 藍悅女、侯芳伶、侯佩伶、侯沁妏、周侯麗鳳、侯美華、侯美娟、侯美雪、侯淑貞、侯淑霞（即均為侯慶宗之繼承人） 公同共有37/426 公同共有37/426 連帶負擔37/426 2 侯榮斌、侯靜雯、侯秋福、侯秋蘭、侯秋英、陳鳳鴦、侯詠棠、侯雅苓、侯佳雯、侯倩玉、侯佳春、侯雅如、侯宏平、侯宏敏、侯宏全、侯宏俊、侯凱智、侯吳去（即均為侯之繼承人） 公同共有35/213 公同共有35/213 連帶負擔70/426 3 侯慶義 111/213 111/213 222/426 4 侯聖能 37/426 37/426 37/426 5 余景登律師即戴丁之遺產管理人 30/213 30/213 60/426 
附圖一：原告分割方案
附圖二：被告余景登律師分割分案